臺灣臺中地方法院刑事判決　　　　　　 96年度交易字第586號
公　訴　人　臺灣臺中地方法院檢察署檢察官
被　　　告　甲○○
上列被告因過失致死案件，經檢察官提起公訴（九十六年度偵續
字第五號），本院判決如下：
    主    文
甲○○無罪。
    理    由
一、公訴意旨略以：被告甲○○於民國九十四年十二月十八日凌
    晨一時十分許，駕駛車牌號碼Ｂ八－一二二九號自用小客車
    ，搭載李昱鋒，沿臺中市○○區○○路內側快車道往文心路
    方向行駛，行經向上路與大英西二街交岔路口附近，本應注
    意車前狀況，隨時採取必要之安全措施，而依當時天候晴、
    夜間有照明、路面無障礙物及視距良好等情形，並無不能注
    意之情，竟疏未注意及此，適有蔡遠誌騎乘車牌號碼ＪＫＧ
    －○八七號重型機車，沿向上路往大墩路方向（即對向車道
    ）行駛而來，被告見蔡遠誌有跨越路面中心雙黃線、逆向駛
    入其行駛車道之情，竟未採取減速慢行及變換車道等安全措
    施，仍以高達每小時四、五十公里之車速行駛於原車道，嗣
    蔡遠誌再度逆向駛入該車道，被告見狀向右偏閃不及，雙方
    發生碰撞，致蔡遠誌人、車倒地，受有顱腦損傷、胸部挫傷
    合併肋骨骨折、下肢骨折等傷害，導致外傷性休克死亡，因
    認被告涉犯刑法第二百七十六條第一項過失致人於死罪嫌云
    云。
二、按犯罪事實應依證據認定之，無證據不得認定其犯罪事實；
    又不能證明被告犯罪者，應諭知無罪之判決，刑事訴訟法第
    一百五十四條第二項、第三百零一條第一項分別定有明文。
    次按認定不利於被告之事實，須依積極證據，苟積極證據不
    足為不利於被告事實之認定時，即應為有利於被告之認定，
    更不必有何有利之證據；又事實之認定，應憑證據，如未能
    發現相當證據，或證據不足以證明，自不能以推測或擬制之
    方法，以為裁判之基礎，最高法院分別著有三十年上字第八
    一六號、四十年臺上字第八六號判例可資參照。
三、公訴人認被告涉有前開犯行，無非係以：(1)告訴人乙○○、
    丙○○（死者蔡遠誌之姊、弟）於偵查中指訴；(2)道路交通
    事故現場圖、照片及調查報告表；(3)本件車禍經送請臺灣省
    臺中市區車輛行車事故鑑定委員會鑑定，認被告已預見對向
    被害人蛇行狀況，雖曾採取鳴按喇叭動作，卻仍超速行駛而
    未適採安全措施，亦有疏失；(4)被告於距事故地點約四十至
    五十公尺處已看見死者有騎車斜偏、跨越雙黃線逆向行駛，
    被告仍以每小時四、五十公里之車速行進，足徵被告於事故
    發生前，仍以接近該路段最高速限 (即每小時五十公里）之
    車速行駛，未採取減慢車速至足以防止事故發生或降低傷亡
    發生程度之安全措施；(5)事故發生之時間為凌晨一時十分許
    ，為深夜時段，衡情，道路上之行車數量應較低，不至有壅
    塞道路之情，況被告於發生碰撞後，其所駕駛之車輛係往右
    偏而停止於右側車道即道路邊緣，而死者機車所造成之刮地
    痕及機車散落物均係在被告原本行駛車道之右側車道，此有
    道路交通事故現場圖可參，是事故發生前，該路段應無車多
    壅塞之情形，被告斯時應有變換至右側車道之機會；(6)被告
    駕車對於前揭規定自應遵守，且依卷附之道路交通事故調查
    報告表所載，本件肇事時、地之天候、路況皆良好，依當時
    情況被告應無不能注意情事，竟疏未注意即未採取必要之安
    全措施，導致肇事使人死亡，被告對此顯有過失，且被告之
    過失與死者死亡間具有相當因果關係等情為其所憑之論據。
    訊據被告堅詞否認有何過失致人於死犯行，被告陳稱：伊行
    駛至事故地點前約四十至五十公尺處時，已見死者騎車歪斜
    偏至其車道上，伊有鳴按喇叭，且有輕踩剎車，因旁邊有車
    ，無法偏向旁邊，嗣後死者於對向行駛至距其約一至二公尺
    處時，突然跨越雙黃線向伊偏過來，伊為閃避，乃鳴按喇叭
    並向右偏，仍發生碰撞，其當時行車時速約四十至五十公里
    ，錯不在伊，死者有喝酒且又超越雙黃線等語。
四、按刑法上之過失致人於死罪，其構成要件乃行為人須有客觀
    注意義務之違反，方得成立過失犯，是本件之爭點即被告是
    否違反客觀上之注意義務。經查：
  (一)按被告以外之人於審判外之言詞或書面陳述，除法律有規者
    外，不得作為證據；又被告以外之人於審判外之陳述，雖不
    符前四條之規定，而經當事人於審判程序同意作為證據，法
    院審酌該言詞陳述或書面陳述作成時之情況，認為適當者，
    亦得為證據，刑事訴訟法第一百五十九條第一項及第一百五
    十九條之五第一項分別定有明文。查檢察官及被告於本院審
    理時同意將李昱鋒之警詢筆錄做為證據（參見本院卷第四三
    頁），且本院審酌該警詢筆錄作成時之情況，亦認為適當，
    則依刑事訴訟法第一百五十九條之五第一項之規定，為傳聞
    法則之例外，有證據能力，本院自得引為判決參考之依據，
    合先敘明。
  (二)李昱鋒於警詢時陳稱：死者行進方向為臺中市○○路往大墩
    路（西往東）方向（快車道）行使，伊第一眼看到他時，雙
    方車子距離大約四、五十公尺，被告車速約每小時四、五十
    公里，因為死者已經行駛至被告所行駛之車道，被告就開始
    按喇叭，然後死者又偏回對向快車道，被告車子又直行開了
    幾秒，發現死者又偏回被告車道，被告又按了一次喇叭，被
    告就開始往右邊閃，當時距離已經剩約一公尺左右，死者突
    然往左行駛，因為伊看到死者機車大燈燈光忽然往被告方向
    往左閃過，被告便往右行駛，閃避不及便發生車禍了等語（
    參見相字卷第一六、一七頁），又於偵查中陳稱：被告有輕
    踩剎車一次，但車子沒有完全停住，因死者在車禍發生前有
    偏過來我們這裏（參見相字卷第五四頁），核與被告於偵查
    時供述：伊走向上路往文心路，約四、五十公尺前伊就看到
    死者歪歪斜斜的騎車偏過來，伊看他有點超過雙黃線，騎車
    怪怪的，就按了一次喇叭，第二次被害人距離伊約一、二公
    尺時，突然超越雙黃線向伊偏過來，伊為了閃避他，就按喇
    叭向右偏，死者還是跟伊的車子撞到，撞擊地點在伊車道上
    等語參見相字卷第四○頁背面、第四一頁），及本院審理時
    供述：伊有輕踩剎車，也沒有減速多少公里，伊當時也沒有
    想那麼多，伊真的不知道死者喝酒，伊以為死者好玩，等一
    下就不會這樣騎車了等語（參見本院卷第四五頁），堪信為
    真；且李昱鋒若有意迴護被告，大可直接陳述係死者突然衝
    至對向車道，因而反應不及即可，何須連被告先前有發現死
    者跨越雙黃線之不利部分亦一併陳述，是李昱鋒於警詢中所
    言，顯係具體陳述車禍發生過程，可供本院判斷參考。至告
    訴人乙○○於偵查中指稱：李昱鋒僅為副駕駛座乘客，不可
    能注意到駕駛的時速及前車距離，且如果距離這麼近，第一
    次踩剎車後馬上恢復四、五十公里的車速，也不合理云云（
    參見相字卷第四一頁背面），然告訴人乙○○非交通鑑定專
    業人士，車禍時亦未在場，其前揭所言，顯係臆測之詞，且
    本院遍查全卷，亦無相關具體證據以實其說，要難為被告不
    利之認定。
  (三)此時應討論者，係被告第一次看見死者跨越雙黃線時，所應
    採取安全措施為何，即被告當時所為，是否已違反客觀注意
    義務？依李昱鋒於警詢、偵查中之陳述，被告第一次看見死
    者跨越分向限制線時，雙方距離大約四、五十公尺，被告車
    速約時速四、五十公里，而被告所採取的措施為鳴按喇叭及
    輕踩剎車，然後死者即回到自己原本之對向車道，故被告顯
    有注意車前狀況，且被告所採取的鳴按喇叭之安全措施，在
    當時已足促使死者注意，而使死者返回其原本之對向車道，
    並進而排除死者跨越分向限制線所造成之危險；又被告在四
    、五十公尺距離時輕踩剎車，可視死者機車行進方向作進一
    步反應，尚無不當之處，若被告僅因死者在四、五十公尺前
    跨越分向限制線，就突然急踩剎車大量減速或變換車道，反
    易發生後車追撞之危險，並非妥適之安全措施。被告鳴按喇
    叭及輕踩剎車後，死者既已返回自己車道，可能造成交通事
    故之危險已解除，被告在自己路權所有之車道內，再回復以
    該路段速限（時速五十公里，參見相字卷第二六頁之道路交
    通事故調查報告表(一)）內之時速四、五十公里車速行駛，並
    未違反客觀上注意義務。公訴人認被告應在第一時間應採取
    減速或其他足以防止事故發生或降低傷亡發生程度之安全措
    施，然被告當時所採取鳴按喇叭及輕踩剎車之安全措施，已
    使死者返回其原本車道，而排除死者跨越分向限制線所造成
    之危險，公訴人為何認為被告仍要採取減速或其他足以防止
    事故發生或降低傷亡發生程度之安全措施，才算盡到客觀注
    意義務，公訴人就此部分並未加以論述；況從被告看到死者
    機車跨越分向限制線到雙方碰撞地點之距離為四、五十公尺
    ，以被告車速時速五十公里計算，經過時間只有三至四秒（
    若計入死者車速，則時間更短），依一般社會上具有良知與
    理智而小心謹慎之人，在短短三、四秒間，實難立刻正確理
    解死者跨越分向限制線之原因為何，而能預見死者在回到自
    己車道後，有可能違反常規，再度跨越分向限制線，進而在
    第一次看到死者跨越分向限制線時，做出須減速或變換車道
    之判斷，是公訴人認被告在第一時間應採取減速或其他足以
    防止事故發生或降低傷亡發生程度之安全措施，係以死者嗣
    後死亡之結果，反推被告採取鳴按喇叭及輕踩剎車之安全措
    施不足以避免死者死亡結果，課以被告超出一般社會上具有
    良知與理智而小心謹慎之人所應保持之注意義務，尚有未洽
    。
  (四)按車輛行駛時，駕駛人應注意車前狀況，並隨時採取必要之
    安全措施，道路交通安全規則第九十四條第三項固有明文。
    然本件死者機車第一次跨越分向限制線，經被告鳴按喇叭，
    死者機車又返回其原本車道後，被告在短短三至四秒反應時
    間，並無法預見死者機車會再度跨越分向限制線，業如前述
    。又依李昱鋒於警詢時陳述：死者機車偏回對向快車道後，
    被告車子直行開了幾秒，發現死者又偏回被告車道，當時距
    離已剩約一公尺左右，被告按一次喇叭並開始往右邊閃，閃
    避不及而發生本件車禍等語，並參照內政部六十六年十月二
    十七日交路（）字第一○二七五號函附之汽車行駛距離及
    反應距離一覽表，在汽車駕駛人車速為時速五十公里時，其
    反應距離為一○‧四○公尺（按駕駛人之一般平均反應力，
    為四分之三秒，故其反應距離等於每秒行駛距離乘四分之三
    ），則死者在距離被告車輛一公尺處，違規跨越分向限制線
    ，侵入被告車道，因事出突然，被告已無足夠之反應距離，
    供其為減速之安全措施，惟被告因所駕駛之車輛即將與死者
    所騎駛之機車發生碰撞，而依本能反應將所駕駛車輛之方向
    盤往右打，以期閃避死者機車，雖不幸仍無法避免車禍發生
    ，然被告應已盡注意之義務，且為必要之安全措施。從而，
    本件被告既依速限行駛於其擁有路權之車道內，對死者在反
    應距離內突然跨越分向限制線侵入其車道以致肇事，此猝不
    及防之突來狀況，顯非被告所能注意，是本件公訴人認被告
    有疏於注意車前狀況並隨時採取必要之安全措施云云，似有
    誤會，被告應無過失可言。
  (五)臺灣省臺中市區車輛行車事故鑑定委員會認為肇事路段中央
    劃設有「分向限制線」，死者與被告二車係對向行駛，相關
    跡證均遺留在被告行向車道上，顯然係死者機車駛越分向限
    制線進入來車道撞及對向被告車輛，為本案肇事原因等情，
    此有臺灣省臺中市區車輛行車事故鑑定委員會九十五年五月
    二十四日中市行字第○九五五四○一二四四號函附之分析意
    見一份在卷可稽。本院復參以中山醫院生化檢驗報告，死者
    血液酒精濃度測試值為一○四mg／dl（換算呼氣酒精含量為
    每公升○．四九毫克），及卷附之道路交通事故現場圖、道
    路交通事故調查報告表(一)(二)、照片十幀等資料，亦認死者酒
    後騎駛機車違規跨越分向限制線，為本件車禍事故之肇事原
    因，是臺灣省臺中市區車輛行車事故鑑定委員會此部分見解
    實值贊同。然臺灣省臺中市區車輛行車事故鑑定委員會認為
    被告在肇事前相距甚遠處即已預見對向死者車輛蛇行狀況，
    雖曾二次採取鳴按喇叭動作，卻仍超速行駛而未適採安全措
    施，亦有疏失等情，而臺灣省臺中市區車輛行車事故鑑定委
    員會認定被告超速行駛，在分析意見中卻未見其認定之依據
    及理由，且被告與李昱鋒均陳述當時被告車速約四、五十公
    里，尚在速限範圍內，本院遍查卷內資料亦無被告超速之相
    關證明，此部分認定即有未洽；臺灣省臺中市區車輛行車事
    故鑑定委員會又未妥適說明被告應採何種安全措施，及被告
    為何能預見死者經被告鳴按喇叭警告後會再度跨越分向限制
    線之理由，以利本院參酌，顯有未洽；另臺灣省車輛行車事
    故覆議鑑定委員會僅函覆照臺灣省臺中市區車輛行車事故鑑
    定委員會之鑑定分析意見，亦未就上開疑點詳加說明，是本
    院認為臺灣省臺中市區車輛行車事故鑑定委員會及臺灣省車
    輛行車事故覆議鑑定委員會此部分見解理由欠備，無法說服
    本院為被告有過失之認定，附此敘明。
五、綜上所述，本件尚乏積極證據足資證明被告確有過失致人於
    死犯行，揆諸前揭條文及判例意旨，尚難僅憑推測或擬制之
    方法，即遽為被告有罪之論斷。此外，本院復查無其他積極
    證據足資認定被告有客觀注意義務違反之過失行為，公訴人
    所指被告之犯罪事實，仍有合理之懷疑存在，無從據以排除
    有利被告認定之可能，被告之犯罪既屬不能證明，爰依首揭
    規定，應諭知被告無罪之判決。
據上論斷，應依刑事訴訟法第三百零一條第一項，判決如主文。
中　　華　　民　　國　　96　　年　　10　　月　　26　　日
                  　　交通法庭  法  官  黃裕仁
上正本證明與原本無異。
如不服本判決，應於收受送達後十日內向本院提出上訴書狀（應
敘述具體理由並附繕本）。
上訴書狀如未敘述理由，應於上訴期間屆滿後二十日內補提理由
書於本院。
                                書記官  王嘉仁
中　　華　　民　　國　　96　　年　　10　　月　　26　　日
